【裁判字號】    94,訴,3113
【裁判日期】    950421
【裁判案由】    租佃爭議
【裁判全文】
臺灣高雄地方法院民事判決              94年度訴字第3113號
原      告  乙○○
訴訟代理人  丙○○
被      告  財政部國有財產局台灣南區辦事處
法定代理人  甲○○
訴訟代理人  丁○○
當事人間租佃爭議事件，本院於民國95年4月7日言詞辯論終結
，判決如下：
  主  文
原告之訴駁回。
訴訟費用由原告負擔。
    事實及理由
壹、程序部分
    按民事訴訟法第247 條所謂即受確認判決之法律上利益，係
    指因法律關係之存否不明確，致原告在私法上之地位有受侵
    害之危險，而此項危險得以對於被告之確認判決除去之者而
    言，故確認法律關係成立或不成立之訴，苟具備前開要件，
    即得謂有即受確認判決之法律上利益，縱其所求確認者為他
    人間之法律關係，亦非不得提起，最高法院42年台上字第10
    31號、27年上字第316 號、52年台上字第1240號判例意旨可
    資參照。本件原告主張兩造間就系爭土地（詳如後述）之耕
    地租賃契約存在，惟為被告所否認，是以兩造間就上開租約
    是否存在既有爭執，該爭執事項又影響系爭土地未來之使用
    狀況，原告私法上地位即有受侵害之危險，此項危險得以判
    決除去之，揆諸前開說明，原告自有提起本項確認訴訟之法
    律上利益，合先敘明。
貳、實體部分
一、原告主張：坐落高雄縣岡山鎮○○段第2425、2435、2442、
    2450地號土地（下合稱系爭土地）為國有，由被告負責管理
    ，被告於民國86年間，將上開土地出租予伊耕作，兩造訂有
    定期耕地租賃契約（下稱系爭租約），並於92年12月31日屆
    期後辦理續約，約定租期至102 年12月31日止。伊於承租後
    ，即在系爭2425、2442、2450地號土地上種植作物，至系爭
    2435地號土地部分，因其上原舖有水泥，故將之作為曬作物
    及停車場使用，詎被告於93年6 月16日至系爭土地勘查發現
    上情，即發函指稱伊未於系爭土地上自任耕作，違反耕地三
    七五減租條例第16條規定，系爭租約全部無效，伊接獲通知
    後旋將系爭2435地號土地上之水泥拆除並重新種植破布子，
    惟被告仍要求收回系爭土地，伊乃申請高雄縣岡山鎮公所耕
    地租佃委員會（下稱鎮公所耕委會）調解，因調解不成立，
    復經高雄縣政府耕地租佃委員會（下稱縣政府耕委會）調處
    不成立，移送鈞院審理，爰本於兩造間系爭租約關係，聲明
    求為判決：確認兩造間就系爭土地之耕地租賃關係存在。
二、被告則以：原告將系爭2435地號土地作為停車場使用而未自
    任耕作，系爭租約因此全部無效，兩造間之耕地租賃關係不
    存在等語置辯。並聲明：駁回原告之訴。
三、原告主張其於86年間，向被告承租其管理之系爭土地，兩造
    並訂有系爭租約，嗣被告於93年6 月16日以原告未自任耕作
    為由，通知原告系爭租約無效，原告乃申請鎮公所耕委會調
    解，因調解不成立，復經縣政府耕委會調處不成立而移送本
    院審理等情，業據提出鎮公所耕委會調解程序筆錄、縣政府
    耕委會調處程序筆錄、財政部國有財產局台灣南區辦事處函
    、地籍圖謄本、土地登記第一類謄本等件為證，且為被告所
    不爭執，堪信為真實。惟被告另以前揭情詞置辯，是本件之
    爭點為：(一)原告有無未自任耕作之情事？(二)系爭租約是否全
    部無效？
四、原告有無未自任耕作之情事？
    按耕地三七五減租條例第16條第1項所謂承租人應自任耕作
    ，係指承租人應以承租之土地供自己從事耕作之用而言；如
    承租人以承租之土地建築房屋居住或供其他非耕作之用者，
    均不在自任耕作之列，應構成同條第2項所定原訂租約無效
    之原因，最高法院70年度台上字第4637號判例意旨可資參照
    。經查，原告於86年間向被告承租系爭土地後，因系爭2435
    地號土地上原即舖有水泥，遂在夜間作為停放自家車輛之用
    ，至於日間平時閒置，收成時偶在其上曬甘薯及稻子，並未
    在其上種植作物，嗣被告於93年6 月16日至前揭土地勘查發
    現上情，發函通知原告未於系爭土地上自任耕作，違反耕地
    三七五減租條例第16條規定，系爭租約全部無效，原告遂於
    94年間將水泥打除，重新在其上種植破布子之事實，業據原
    告於本院審理時自認屬實（本院卷第20、66頁），並經本院
    到場勘驗明確，製有勘驗筆錄及現場照片附卷可稽（本院卷
    53至54頁），是以原告於94年以前，並未將承租之系爭2435
    地號土地作為耕作使用乙情，堪以認定。原告雖稱上開土地
    自承租時起即舖有水泥，伊不知不得作為非農業使用云云，
    惟查兩造簽立之系爭租約第五項特約事項欄內第2 點已明定
    ：承租土地，承租人確係自任耕作，種植農作物使用，…如
    有虛偽不實，願負法律責任，並承認租約無效，交還土地，
    絕無異議等語（本院卷第27頁），原告與被告訂立系爭租約
    時，即應知悉系爭土地應全供農耕使用，不得作為與農業無
    關之停車用途，原告未於承租後立刻將系爭2435地號土地上
    之水泥打除，反而將之作為停車之用，所為顯然違反前開規
    定，而有未自任耕作之情事甚明。
五、系爭租約是否全部無效？
    按耕地租賃，承租人應自任耕作，以承租之耕地供耕作之用
    ，否則原定租約無效，此觀耕地三七五減租條例第16條規定
    自明。且所謂原定租約無效，係指同一租約無效，或同一租
    約內租賃多筆耕地，僅對其中一筆或數筆不自任耕作，該租
    約全部均歸無效，最高法院66年台上字第761號判例意旨可
    資參照。觀諸兩造簽立之系爭租約，其內記載承租標的為系
    爭2425、2435、2442、2450地號土地4 筆（本院卷第27頁）
    ，足見本件原告係以單一契約，約定承租被告所有之系爭4
    筆土地，而原告於其中系爭2435地號土地部分未自任耕作，
    業如前述，則揆諸首揭說明，系爭契約應屬全部無效。
六、綜上所述，本件兩造間就系爭土地所訂立之耕地租賃契約關
    係，因原告未自任耕作而全部無效，從而原告訴請確認兩造
    間就系爭土地有耕地租賃關係存在，為無理由，應予駁回。
七、據上論結，本件原告之訴為無理由，依民事訴訟法第78條，
    判決如主文。
中    華    民    國    95    年    4     月    21    日
                  民事第一庭  審判長法  官  甯馨
                                    法  官  曾鴻文
                                    法  官  莊珮君
正本係照原本作成。
如不服本判決，應於送達後20日內，向本院提出上訴狀並表明上
訴理由，如於本判決宣示後送達前提起上訴者，應於判決送達後
10日內補提上訴理由書（須附繕本）。
中    華    民    國    95    年    4     月    21    日
                                    書記官  何明昌


司法院資訊處製作；財團法人民間司法改革基金會備份。
